【裁判字號】    96,訴,1648
【裁判日期】    970219
【裁判案由】    偽造文書等
【裁判全文】
臺灣臺北地方法院刑事判決              96年度訴字第1648號
公  訴  人  臺灣臺北地方法院檢察署檢察官
被      告  丙○○
選任辯護人  郭錦茂律師
上列被告因偽造文書等案件，經檢察官提起公訴（96年度偵字第
17845號），本院判決如下：
    主  文
丙○○犯共同行使偽造公文書罪，處有期徒刑壹年貳月。
如附件一、二所示偽造公印文均沒收。
    事  實
一、丙○○於民國96年8月21日見自由時報外務版人事廣告欄求
    才廣告徵求外務收款人員，打電話應徵後，自稱「吳經理」
    年籍不詳之成年男子於96年8月29日上午9時30分許，要求丙
    ○○至臺北市○○街口，迨丙○○抵達該處後，自稱「吳經
    理」之人要求丙○○至該處的OK便利商店接收傳真（如附件
    一、二所示），丙○○接收該等傳真後，自稱「吳經理之人
    」即要求丙○○找住居臺北市○○街16號3樓之甲○○收取
    新臺幣（下同）150萬元，丙○○明知今日社會詐騙集團之
    事層出不窮，一般詐騙集團均偽以公家機關或司法機關騙取
    不知情之民眾匯款或繳款，自稱吳經理之人既要求丙○○向
    甲○○收款時出示前開傳真，丙○○亦見到該二張傳真上記
    載「臺北士林地方法院檢察署監管科收據」等字樣，其非士
    林地檢署人員，已明知該等傳真內容為偽，竟與該自稱吳經
    理之人基於共同犯意之聯絡，意圖為自己不法之所有，96
    年8月29日上午12時許，在臺北市○○街16號1樓樓梯間處，
    向甲○○出示該等資料，予以行使，足以生損害於臺灣士林
    地方法院檢察署、鄭世揚檢察官及甲○○。惟因甲○○於96
    年8月28日下午4時許因有不詳姓名之人出示傳票及收據向其
    收取100萬元後，向其妹妹詢問，方知遭詐騙集團所騙，遂
    向臺北市政府警察局松山分局三民派出所報警，96年8月29
    日上午因甲○○向警局告以詐騙集團又派人來收款，三民派
    出所派警員郭樺陳、鄭宗龍到甲○○之前揭住所。當甲○○
    持紙袋至1樓樓梯間時，由警員郭樺陳至1、2樓之樓梯間等
    候，嗣丙○○出示如附件一、二之收據時，警員郭陳樺當場
    逮捕丙○○，致丙○○詐取款項未能得逞，並扣得如附件一
    、二所示之收據（其上公印文僅能辯別「檢察」二字，其餘
    字形尚無法辯認）。
二、案經臺北市政府松山分局報請臺灣臺北地方法院檢察署檢察
    官偵查起訴。
    理  由
一、被告丙○○及其選任之辯護人對於檢察官起訴書所列證據之
    證據能力均不爭執（見本院卷第17頁背面），經核該等證據
    尚無不得為證據之情形，應認有證據能力，首開敘明。
二、訊據被告丙○○固不否認「96年8月21日見自由時報外務版
    人事廣告欄求才廣告徵求外務收款人員，打電話應徵後，自
    稱『吳經理』之人於96年8月29日上午9時30分許，要求丙○
    ○至臺北市○○街口，迨丙○○抵達該處後，自稱『吳經理
    』之人要求丙○○至該處的OK便利商店接收如附件一、二所
    示之傳真，丙○○接收傳真後，遂要求丙○○找住居臺北市
    ○○街16號3樓之甲○○收取新臺幣150萬元」之事實，惟否
    認有何詐欺未遂及行使偽造公文書之犯行，辯稱：
    (一)伊看到傳真後，固知該等傳真內容為偽，但因自稱吳經理
      之人出言恐嚇若不照其所言為之，將對其家人不利，伊因
      一時心裡害怕，方至甲○○之住所。
    (二)伊看到甲○○時，固曾詢問「你是甲○○嗎？」，旋即遭
      警員逮捕，未曾出示該等傳真，也未收款，伊也是被害人
      。
三、認定被告有罪之證據及理由：
    (一)所謂「行使」，指以偽作真，而使該物置於其通常或流通
      狀態之行為。實務上就「行使」之概念，最高法院93年台
      上字第4328號判決認「刑法上之行使偽造私文書罪，固重
      在保護文書公共信用之法益，必須提出偽造之私文書，並
      對其內容有所主張，足以生損害於公眾或他人，方得成立
      。但所謂『對其內容有所主張』，並不以明示偽造之私文
      書內容為限，祇要將該以偽作真之文書置於可能發生文書
      功能之狀態下，主觀上認識到其法律交往關係中，提出該
      偽造私文書之行為，他方足以認為其係對該文書權利義務
      等內容有所主張，並有意使其發生，或其發生不違其本意
      者，即難謂無侵害公共信用之危險，足以生損害於公眾或
      他人，仍無礙本罪之成立」，可資參照。
    (二)緝獲被告之警員，即證人郭樺陳於本院審理時證稱略以：
      自稱陳書記官之人來找甲○○，甲○○就從三樓下來到一
      樓的樓梯間，我在二樓往一樓的樓梯，快要到一樓的地方
      ，被告看不到我，我稍微用頭探出來偷瞄，看到被告手裡
      拿著行動電話，被告看到甲○○時，就把二張收據拿出來
      ，拿在手上，有出示二張收據，要向甲○○收錢，一手在
      聽電話，但是收據還沒有交到甲○○手上，我就衝下樓抓
      被告，我沒有注意甲○○的反應，被告想要往外跑，就抓
      住他，請他出示證件，問他拿這兩張收據是否來找甲○○
      取款，被告答稱是被人家雇用的，人家叫他來這邊取款。
      被告與甲○○的距離很近，面對面，他手的動作已經有拿
      出來給甲○○看了，只是在用電話確認要交給誰等語（見
      本院97年1月31日審理筆錄）。依據警員郭樺陳之證詞及
      前開最高法院判決意旨，被告已有出示收據之行為，客觀
      上足以認定其已行使。雖被告否認出示收據之行為，並辯
      稱：伊當時是將紙對折，用手拿著，將紙放在背後的地方
      ，問對方是不是甲○○，當時伊手機還在通話中，但是放
      在口袋裡，因為詐騙集團的人叫伊電話不能掛，要聽伊和
      甲○○的對話，伊只問對方是否是甲○○，證人郭樺陳就
      抓伊了。被告選任之辯護人補充辯護稱：卷內有受搜索同
      意書，顯見被告電話是被搜索而得的，警員稱被告一邊講
      電話一邊出示收據，與該搜索同意書之內容不符云云。惟
      查：
      1.依據警員郭樺陳的證詞，被告已行使如附件之偽造公文
        書：
        (1)依據臺北市政府警察局松山分局三民派出所受理各類
          案件紀錄表所載，被害人甲○○於96年8月29日上午
          11時30分報案，該紀錄表記載內容略以「當事人於96
          年8月28日16時遭詐騙集團詐騙，並以現金新臺幣100
          萬（元）交付；詐騙集團於今（29）日以電話聯絡交
          付現金新台幣150萬（元），經向警方報案，警方遂
          至上述地點（臺北市○○區○○里○○鄰○○街16號3
          樓）埋伏破獲... 」等語（見偵卷第7頁），並記載
          派遣時間為96年8月29日11時31分，與被害人甲○○
          在警詢筆錄中陳稱被告於96年8月29日上午11時30分
          許前來取款（見偵卷第16頁）之時間相近。但人類對
          於時間之記性往往會有誤差，審酌前開受理各類案件
          紀錄表記載之報案時間，一般係警局受理報案時開始
          填載，故該記載較為準確。甲○○報案後，警局派員
          至甲○○之住所，被告才前往甲○○家中，均係被告
          不爭執之事實，可見本件被告出示收據之行為，應在
          11時31分之後。再觀自願受搜索同意書上記載被告收
          搜索之時間為96年8月29日12時10分，客體為被告000
          0000000號行動電話卡（見偵卷第18頁），復審酌第
          一次警詢筆錄之製作為96年8月29日14時30分（見偵
          卷第8頁），再佐以警員郭樺陳於審判時證稱：當我
          出現控制被告時，被告手還拿著電話，還在跟對方講
          話，我當時沒有搜索被告的身體，我確認被告身份後
          ，發現他的身份不符（按：非陳書記官之意），還有
          那二張收據，被告說他被詐騙集團騙，我有問他可不
          可以交待清楚對方是誰，那時被告電話已經關掉了（
          按：指通話中斷之意），但還一直響，被告說他要看
          報紙才知道是誰，被告同意帶我們到旁邊的巷子，從
          他摩托車拿出皮包出示證件給我們看，至於搜索同意
          書是後來去警局填寫的等語。由是可見，警員查獲被
          告後，被告手機仍然在被告持有中，當時警察尚無搜
          索被告身體及被告所攜帶之物，警員先陪同被告至被
          告停放摩托車處，被告出示其身份證件後，製作警詢
          筆錄前，被告填載自願受搜索同意書，並在斯時受搜
          索，至於被告手持電話本就得為受搜索扣押之客體，
          自願受搜索同意書上也沒有記載行動電話卡是自被告
          口袋內搜索而得，證人郭樺陳所言尚無與自願受搜索
          同意書不符之處，辯護人所辯，不足憑採。
        (2)雖然，證人甲○○陳稱「業已收受如附件所示之收據
          」，與證人郭樺陳所言「被告出示收據時被逮捕」並
          不一致（證人甲○○分別於警詢陳稱：一位自稱陳書
          記官來我家取款新臺幣150萬元並交付2張收據等語；
          偵查時證稱：我當時用一個紙袋假裝裏面有錢給他時
          ，他就拿給我二張文件等語；審判時證稱：我沒有拿
          紙袋給他，我還拿在手上，他文件有拿出來，一定有
          拿出來，我一定有拿到文件 (是不是被告問你是不是
          甲○○，警察就衝出來抓他?）不是，我還有問他有
          沒有收據。...( 你剛剛說有拿到收據，收據呢?) 所
          有的文件我都沒有留，都交給警察等語。但證人林芳
          馨、郭樺陳對於被告已出示收據之證詞均屬一致。至
          於證人甲○○是否收受之，因為當時時間甚短，且證
          人甲○○知道對方是詐騙集團之人員，難免心裡恐懼
          、緊張，是否因此誤記業已收受收據，亦有可能。但
          被告出示該等收據時，其犯行使偽造公文書罪已然成
          立，證人甲○○是否收受，尚非影響被告行為之成立
          。
      2.就詐欺罪犯罪過程觀之，最遲在被告開口詢問甲○○之
        時，已足認其詐欺行為已著手（但未遂）：
        (1)被告坦認在OK便利商店接獲傳真後，即明知該二張傳
          真係偽造。被告雖辯稱詐騙集團人員以伊家人安全威
          嚇伊，故伊才會前往甲○○家中云云。但，被告辯稱
          詐騙集團人員以電話威嚇之事，尚無積極證據可資佐
          證，被告空言辯解已難憑採；縱然被告辯解為真，但
          當時被告行動自由並未受有任何限制，如果詐騙集團
          之人有威嚇之言語，亦係隔著電話為之，被告仍有虛
          以委蛇的時間，亦有以紙條請他人報案、選擇掛斷電
          話、佯裝收訊不佳無法接聽電話或自己直接去警局報
          案等等方式處理的時間，更有決定不前往甲○○住所
          的時間，然被告均捨之不為，仍毅然持二張傳真前往
          甲○○之住宅樓下，當被告為此決定而前往甲○○之
          住處時，客觀上決定實施犯罪之意圖已經顯露，應認
          該犯罪已經開始著手。
        (2)退萬步言，將犯罪之著手之時間往後調整，先不論被
          告有無出示收據之行為（據警員郭樺陳之證言，被告
          已行使該等偽造之公文書），僅以被告承認其詢問「
          你是甲○○嗎？」之行為觀之，被告既然已決定到林
          芳馨住處，且手持二張偽造之收據，當其開始詢問「
          你是甲○○嗎？」，即在做「身份之確認」之工作，
          如無警員出面逮捕，其後可見的行為，係被告向林芳
          馨收款之行為及交付收據的行為。由是可知，至少應
          認為，被告詢問之行為，已非常接近保護之財產法益
          造成的危險，已足認定是犯罪之著手，至於事實上林
          芳馨是否已明知被告前來詐騙，尚非所問。易言之，
          縱然僅有被告承認之事實，本件被告犯詐欺未遂之事
          實仍足以認定。蓋，著手之判斷標準，係採「主客觀
          混合理論」，當被告犯罪的意思已於行為中顯露（毅
          然前往甲○○家中或決定開口確認甲○○身份），而
          由行為人整體計劃觀察，以客觀旁觀者的角度，在認
          知行為人對於犯罪過程的想像後，判斷被告之行為（
          決定前往甲○○家中═>開口確認甲○○身份、出示
          收據═>交付收據、收款）已足以導致相關構成要件
          所欲保護客體的危險，已認該行為已著手。
        (3)雖被告辯稱：伊是要開口告知甲○○這是詐騙集團云
          云。但事實上，卷內尚無積極證據資料足以認定被告
          會這麼做，實際上，被告此種辯解也不合乎常理。如
          果以「被告開口後，不知道被告會做什麼，也許真的
          是告訴甲○○小心詐騙集團不要上當」為理由，來認
          為不是著手，那麼任何的未遂犯就永遠不會構成未遂
          犯，舉例言之，如同一個沒有以槍射中被害人的未遂
          犯，既然沒射中，就如同對空氣開槍的行為，既然祇
          對空氣開槍，當然不能認定是殺人的行為。將畫面倒
          回被告扣扳機的那一個剎那，既然被告有可能沒射中
          ，結果人也沒殺到，就無法認定為殺人未遂的行為，
          可以想見在行為人著手時，想像各種可能，並以最後
          結果沒有發生來推翻未遂犯的成立，該見解荒謬之處
          。從而，就詐欺罪犯罪過程觀之，最遲在被告開口詢
          問甲○○之時，已足認其詐欺行為已著手（但未遂）
          。
      3.綜合上述，被告行為堪以認定，應予依法論科。
    (三)檢察官於犯罪事實中記載「並傳真偽造之『臺灣台北士林
      地方法院檢察署刑事庭傳票』予甲○○，其上蓋有偽造之
      『臺灣臺北地方法院檢察署印』、『鄭世揚檢察官傳票專
      用』、『林世俗書記官傳票專用』印文... 嗣由不詳男子
      ，於96年8月28日16時許，由一不詳男子，自稱為陳姓書
      記官，在臺北市○○街16號1樓處，將偽造『士林地檢署
      監管科收據』、『士林地檢署監管科通知書』交予甲○○
      而行使之，使甲○○陷於錯誤，遂交付100萬元」，但查
      ，卷內尚無96年8月28日被告參與之積極證據，審酌1.被
      告之父母，即證人丁○○、乙○○均證稱：被告8月28日
      沒有出門等語；2.附件一、二所示之收據上，有傳真機打
      印之年、月、日、時（日期與實際不符），與被害人甲○
      ○96年8月28日收受之收據上，尚無傳真機打印之時間，
      顯非被告收受，足徵被告抗辯並未參與8月28日之詐騙行
      為尚可採信，檢察官此部份事實應屬贅載，附此敘明。
四、論罪科刑：
    (一)核被告所為，係犯刑法第216條、第211條行使偽造公文書
      罪及刑法第339條第3項、第1項詐欺取財未遂罪（檢察官
      行使偽造私文書罪名部分應係贅載）。被告丙○○與年籍
      不詳之吳經理間，有犯意之聯絡及行為之分擔，為共同正
      犯。又偽造公印文係偽造公文書之階段行為，偽造公文書
      係之低度行為，為行使偽造公文書之高度行為所吸收，均
      不另論罪。被告所犯前開二罪，其行為時間有重疊之處，
      係一行為觸犯數罪名，屬想像競合，應從一重之共同行使
      偽造公文書罪處斷。
    (二)爰審酌被告尚無前科，此有臺灣高等法院被告前案紀錄表
      在卷可按，素行尚佳；犯罪後矢口否認犯罪；邇來詐欺集
      團常以公家機關、司法機關之名義向民眾騙取款項，被告
      該等行為應受嚴重非難；被告接獲傳真後，非無不實施犯
      罪之時間、空間，但仍執意前往被害人甲○○家中，若非
      甲○○驚覺有異報警處理，被告之行為恐已遂行，足徵被
      告行為惡性非輕；及被告犯罪之動機、目的、所生危害等
      一切情狀，量處如主文所示之刑。又被告犯後否認犯罪，
      開啟司法調查程序後，仍執詞否認犯罪，尚無何理由足認
      被告因此案而有悔悟之心，且被告所參與者，乃詐騙集團
      之行為，實不宜緩刑，附此說明。
    (三)附件一、二所示偽造之公印文，依刑法第219條沒收。
據上論斷，應依刑事訴訟法第299條第1項前段、刑法第28條、第
216條、第211條、第219條、第339條第3項、第1項、第55條，判
決如主文。
本案經檢察官高怡修到庭執行職務
中    華    民    國    97    年    2     月    19    日
                  刑事第六庭審判長法   官  周占春
                                  法   官  林孟皇
                                  法   官  趙子榮
上正本證明與原本無異。
如不服本判決，應於判決送達後十日內，向本院提出上訴狀。
                                   書記官  陳怡君
中    華    民    國    97    年    2     月    20    日
附錄本案論罪科刑法條全文：
中華民國刑法第211條
（偽造變造公文書罪）
偽造、變造公文書，足以生損害於公眾或他人者，處1年以上7年
以下有期徒刑。
中華民國刑法第216條
（行使偽造變造或登載不實之文書罪）
行使第210條至第215條之文書者，依偽造、變造文書或登載不實
事項或使登載不實事項之規定處斷。
中華民國刑法第219條
（沒收之特例）
偽造之印章、印文或署押，不問屬於犯人與否，沒收之。
中華民國刑法第339條
（普通詐欺罪）
意圖為自己或第三人不法之所有，以詐術使人將本人或第三人之
物交付者，處5年以下有期徒刑、拘役或科或併科1千元以下罰金
。
以前項方法得財產上不法之利益或使第三人得之者，亦同。
前二項之未遂犯罰之。


司法院資訊處製作；財團法人民間司法改革基金會備份。
